臺灣高雄地方法院刑事判決　　　　　　　　　　　　　九十一年度訴字第二二六號
　　公　訴　人　臺灣高雄地方法院檢察署檢察官
　　被　　　告　戊○○
　　　　　　　　乙○○
右列被告因偽造文書等案件，經檢察官提起公訴（九十年度偵字第一五二三七號），
本院判決如左：
    主  文
戊○○、乙○○共同連續行使偽造私文書，足以生損害於他人，各處有期徒刑壹年。
    事  實
一、戊○○及乙○○二人為夫妻關係，兩人竟共同基於意圖為自己不法所有及偽造私
    文書之概括犯意聯絡，先向甲○○佯稱「丁○○」、「丙○○」及「梁金足」三
    人為其夫妻二人之友人，三人均有意參加互助會並委託其二人全權處理相關事務
    ，再以其二人自己之名義及冒用「丁○○」、「丙○○」及「梁金足」三人之名
    義，參加甲○○於民國八十六年八月間召集每會新台幣（下同）五千元之互助會
    ，該會會員連同會首共計九十會，採外標制，會期自八十六年八月五日起至九十
    三年一月五日止，其間每月五日開標，每次均於會首甲○○位於高雄市鼓山區○○○路七八號之住宅內，由欲標得會款之會員書寫標單參與競標。戊○○及乙○○二人即先於八十六年十月五日（第三會）之開標日，由乙○○在空白紙上偽造
    「丁○○」之署押及填寫三千七百元之標息，持以行使參加競標並標得會款一次
    ；再於八十七年六月五日（第十一會）之開標日，委由不知情之會首甲○○在空
    白紙上書寫「梁金足」之署押及填寫六千三百元之標息，而持以行使參加競標並
    標得會款一次；又於八十七年六月五日（第十七會）之開標日，委由不知情之會
    首甲○○在空白紙上書寫「丙○○」之署押及填寫五千五百元之標息，而持以行
    使參加競標並標得會款一次，足生損害於「丁○○」、「梁金足」、「丙○○」
    、甲○○及其他活會會員，並因其二人前後三次以他人名義冒標而致其他活會會
    員陷於錯誤，仍如數交付會款與會首甲○○收受，甲○○再將其等前二次冒標所
    得之會款交與戊○○及乙○○二人，共計詐得現金八十三萬元（其計算方法為均
    扣除死會，第三會餘活會八十七會及第十一會餘活會七十九會，再乘以每會五千
    元之標金金額，總計所得金額計為八十三萬元），其二人另基於詐欺得利之犯意
    聯絡，將第三次冒標所詐得之會款，則用以抵償會首甲○○先前為其二人代墊會
    款之債務，計詐得三十九萬五千元之不法利益（其計算方法為扣除死會，第十七
    會餘活會七十三會，再乘以每會五千元之標金金額，總計所得金額計為三十九萬
    五千元）。嗣因戊○○及乙○○仍無法如數繳付死會會款，並搬離住處使會首甲○○遍尋不著，甲○○方查知上情。
二、案經甲○○訴由台灣高雄地方法院檢察署檢察官偵查起訴。
    理  由
一、訊據被告戊○○及乙○○二人矢口否認有何偽造文書及詐欺之犯行，均辯稱：當
    初丁○○、丙○○及梁金足確實有說要參加該互助會，委託我們全權處理，後來
    是我們向該三人買斷該會，然仍以他們的名義標會而已云云。經查：
（一）被告戊○○及乙○○以其二人及「丁○○」、「丙○○」及「梁金足」之名義
      ，參加告訴人甲○○於八十六年八月間召集之互助會，並於八十六年十月五日
      （第三會）之開標日，由被告乙○○在空白紙上寫「丁○○」之署押及填寫三
      千七百元之標息參加競標，再於八十七年六月五日（第十一會）之開標日，委
      由告訴人在空白紙上書寫「梁金足」之署押及填寫六千三百元之標息而參加競
      標，又於同年十二月五日（第十七會）之開標日，同樣委由告訴人在空白紙上
      書寫「丙○○」之署押及填寫五千五百元之標息參加競標，前後共三次以他人
      名義標得會款等情，業據告訴人指訴明確，亦為被告二人所不否認，此外並有
      互助會名單一張附卷可佐，堪認與事實相符。
（二）再查，被告乙○○雖供稱：「丁○○好像第二會的時候（有去標會），我記得
      他有去一次」等語（見本院九十一年七月五日訊問筆錄），告訴人亦指稱：「
      被告夫婦於第二會時有帶一位穿著海軍制服的男子去標會」等語；然經本院請
      告訴人當庭指認證人丁○○時，告訴人陳稱並非在庭之證人丁○○前往標會（
      見本院九十一年八月二十一日訊問筆錄），且證人丁○○於本院審理時亦明確
      證稱：我沒有參加過此甲○○任會首的互助會，沒見過甲○○，更不曾穿著海
      軍制服去標會，對於此事完全不知情等語（見九十一年七月二十四日訊問筆錄
      ），足認證人丁○○並未曾向被告二人表示同意參加此互助會。又被告乙○○
      供稱：我是於標會前幾天先得到該三人之同意，向他們買斷，再以他們的名義
      標得，也有告訴會首云云（見本院九十一年六月七日訊問筆錄），然而被告二
      人於八十六年十月五日標得第三會會款後，收取會款之收據仍由被告乙○○以
      「丁○○」名義收受，有收據影本一紙附卷可按，亦為被告乙○○所自承，是
      若被告二人已向證人丁○○買斷該會，且又已告知告訴人此情，被告乙○○自
      不須於收取第三會會款時再以丁○○之名義收受會款，可見被告二人未經證人
      丁○○之同意，即冒用其名義參加互助會並參與投標，而標得會款等情無訛。
（三）又證人丙○○於本院審理時證稱：我與被告乙○○確實是高中同學，已約四年
      沒有和她聯絡，我沒有參加此互助會，也不知道乙○○於八十七年十二月五日
      以我的名義投標之事等語明確（見九十一年七月二十四日訊問筆錄）；被告乙○○雖辯稱證人丙○○可能是忘記了云云，然參加互助會乃須按期繳交會款，
      與參加者平日之資金運用有密切關係，並非尋常瑣事，且倘依被告二人前揭供
      述，係於標會前幾天方得到證人丙○○之同意向其買斷該會，則證人丙○○應
      已繳交十六期活會會款，豈有完全不復記憶之理？再佐以證人丙○○與被告乙○○係高中同學，且其自八十四年間就已設籍於現住地高雄縣仁武鄉○○村○○街六十之一號至今，有戶役政連結作業系統查詢結果一紙附卷可按，倘證人
      丙○○確係透過被告乙○○參與此互助會，且繳交會款之事均委由被告乙○○
      代為辦理，被告乙○○顯不可能於偵查中無法呈報證人丙○○之年籍、住址等
      相關資料，還須本院依職權比對被告乙○○之出生年份後傳喚與其同年次名為
      丙○○之人到庭說明，足證被告乙○○根本未獲證人丙○○之同意，即以其名
      義參加互助會並標得會款等情，至為明確。
（四）末查，被告二人對於「梁金足」之年籍、住址，亦始終無法提供本院傳喚其到
      庭說明，且倘該名為「梁金足」之人願意全權委請被告二人處理參加互助會之
      事，應與被告二人十分熟識方是，何以被告二人竟完全無法提供其年籍資料？
      且經本院依職權查詢法務部戶役政連結作業系統，仍查無姓名為「梁金足」之
      人，則是否真有該位名為「梁金足」之人尚有疑問，被告二人空言曾得到「梁
      金足」之同意參與該互助會云云，實難採信。綜上所述，足認被告二人係冒用
      「丁○○」、「梁金足」、「丙○○」之名義，參加告訴人所召開之互助會，
      並分別於第三會、第十一會及第十七會標得會款，而使其他活會會員陷於錯誤
      而如數交付會款，前兩次共計詐得現金八十三萬元，第三次並以標得會款抵償
      先前告訴人為其代墊會款所積欠之債務，而獲得三十九萬五千元之不法利益。
      本件事證明確，被告二人之犯行堪以認定。
二、按標單上僅記載姓名與競標之利息，並未書明「標單」字樣，依我國民間互助會
    之習慣，可認定其上之文字，即為表示出標人及利息等用意之證明，應屬刑法第
    二百二十條第一項之準文書。核被告二人於標單上偽造他人署押而偽造屬私文書
    性質之標單並進而持以行使，均係犯刑法第二百十六條、第二百十條之行使偽造
    私文書罪，又因此詐取會款取得現金及用以抵償債務，均係犯同法第三百三十九
    條第一項詐欺取財罪及同條第二項之詐欺得利罪，公訴人漏論被告等犯同條第二
    項之詐欺得利罪，容有未洽，附此敘明。被告二人就上揭犯行，有犯意之聯絡及
    行為之分擔，皆為共同正犯。被告二人於第二、三次冒標時，係委由不知情之告
    訴人於標單上書寫「梁金足」、「丙○○」之署押及標息，業據被告二人供述在
    卷，二人應均為間接正犯。被告二人於偽造「丁○○」、「梁金足」、「丙○○
    」署押之行為，係偽造私文書之部分行為，而偽造私文書後持以行使，其偽造之
    低度行為應為行使之高度行為所吸收，均不另論罪。被告二人以一行為向多數活
    會會員詐欺，為同種想像競合犯，應從一重處斷。被告二人所為三次偽造文書之
    犯行，及二次詐欺取財之犯行，均時間緊接，方法相同，觸犯構成要件之罪，顯
    係基於概括犯意為之，皆應依連續犯規定論以一罪，並均加重其刑。被告二人所
    犯之連續行使偽造私文書罪，與連續詐欺取財罪及詐欺得利罪之間，均有方法、
    結果之牽連關係，應依刑法第五十五條規定，從一重之連續行使偽造私文書罪處
    斷。爰審酌被告二人連續冒用他人名義標得會款，足生損害於被冒標者、會首及
    其他會員，並破壞經濟秩序，詐得現金八十三萬元及受有免除三十九萬五千元債
    務之不法利益等一切情狀，各量處如主文所示之刑，以資懲儆。又偽造之標單已
    經丟棄而未扣案，業據被告二人供承在卷，且衡以一般民間互助會習慣，標單通
    常於開標後即丟棄，是該標單應已滅失，而其上偽造之「丁○○」、「梁金足」
    、「丙○○」署押，爰不另為沒收之諭知，併此敘明。
據上論斷，應依刑事訴訟法第二百九十九條第一項前段，第二十八條、第五十六條、
第二百十六條、第二百十條、第三百三十九條第一項、第二項、第五十五條，罰金罰
鍰提高標準條例第一條前段，判決如主文。
中    華    民    國      九十一      年      九      月      十九      日
                                  臺灣高雄地方法院刑事第四庭
                                      審判長法官  黃建榮
                                            法官  楊宗翰
                                            法官  盧怡秀
右正本證明與原本無異。
如不服本判決，應於判決送達後十日內，向本院提出上訴狀。
                                          書記官  林佳蓉
中    華    民    國      九十一      年      九      月      二十      日
附錄論罪科刑法條：
中華民國刑法第二百一十條 (偽造變造私文書罪)
偽造、變造私文書，足以生損害於公眾或他人者，處五年以下有期徒刑。
中華民國刑法第二百一十六條 (行使偽造變造或登載不實之文書罪)
行使第二百十條至第二百十五條之文書者，依偽造、變造文書或登載不實
事項或使登載不實事項之規定處斷。
中華民國刑法第三百三十九條 (普通詐欺罪)
意圖為自己或第三人不法之所有，以詐術使人將本人或第三人之物交付者
，處五年以下有期徒刑、拘役或科或併科一千元以下罰金。
以前項方法得財產上不法之利益或使第三人得之者，亦同。
前二項之未遂犯罰之。
